【裁判字號】    95,上訴,1114
【裁判日期】    950920
【裁判案由】    違反森林法
【裁判全文】
臺灣高等法院高雄分院刑事判決        95年度上訴字第1114號
上  訴  人
即  被  告  甲○○
上列上訴人因違反森林法案件，不服臺灣高雄地方法院95年度訴
字第581 號中華民國95年5 月4 日第一審判決（起訴案號：臺灣
高雄地方法院檢察署94年度偵字第16039 號），提起上訴，本院
判決如下：
    主  文
原判決撤銷。
甲○○竊取森林主產物，為搬運贓物，使用車輛，處有期徒刑柒
月，併科罰金新台幣伍萬肆仟元，罰金如易服勞役，以新台幣貳
仟元折算壹日。緩刑貳年，並向公庫支付新台幣拾萬元。
扣案之鋤頭、鋸子、鐵鏟各壹支，均沒收之。
    事  實
一、甲○○意圖為自己不法之所有，於民國94年7月11日9時30分
    許，駕駛其所有之車牌號碼VT-1459 號自小貨車，並攜帶其
    所有客觀上對人體具危險性而足供凶器使用之鋤頭、鋸子、
    鐵鏟各1 支，前往行政院農業委員會林務局屏東林區旗山事
    業區第28林班內，由梁太平承租使用之林業用地（非保安林
    ），竊取森林主產物七里香3 株（山價值新台幣12,000元）
    及山柑2 株（山價值新台幣6,000 元），得手後，將之先置
    放於其上開自小貨車後地上，適有林務局屏東林區處旗山工
    作站甲仙分站技術士王俊仁與梁太平到現場查看該承租之林
    班地，發覺後立即報警處理，並扣得七里香3 株、山柑?2株
    （已由林務局屏東林區處旗山工作站甲仙分站技術士王俊仁
    領回）及甲○○所有供犯罪所用之鋤頭、鋸子、鐵鏟各1 支
    。
二、案經高雄縣政府警察局旗山分局報請臺灣高雄地方法院檢察
    署檢察官偵查起訴。
    理  由
壹、證據能力部分：
    按被告以外之人於偵查中向檢察官所為之陳述，除顯有不可
    信之情況者外，得為證據，刑事訴訟法第159 條之1 第2 項
    定有明文。查本件證人王俊仁、梁太平於偵訊中證述內容，
    依卷證所示，其作成狀態，並無違背其等個人意思而為陳述
    ，或其他違法取供之情形，且證人王俊仁、梁太平皆經具結
    在案，上訴人即被告甲○○對此部分所述，於本院審理時均
    不爭執其證據能力及真實性，足認並無顯不可信之情況，依
    前述同法第159 之1 第2 項規定，自有證據能力，合先敘明
    。
貳、實體部分：
一、訊據上訴人即被告甲○○（下稱被告）矢口否認有於前揭時
    、地竊取七里香、山柑之犯行，辯稱：那天伊跟朋友羅吉成
    開車牌號碼VT -1459號自小貨車到現場是要去找虎頭蜂窩，
    因為要找虎頭蜂窩，羅吉成就到對面山頭那裡去，用望眼鏡
    搜尋伊所在的山頭，伊則用望眼鏡搜尋對面羅吉成所在的山
    頭。後來因為搜尋的很累了，伊就在樹下睡著了，後來被警
    察叫醒。警察查獲的七里香3 株及山柑?2株不是伊盜挖的。
    警察查獲的工具鋤頭、鋸子、鐵鏟各1 支也不是伊的，是警
    察在旁邊的地上找到的。後來警察帶伊回警察局，隔了幾天
    伊問羅吉成，羅吉成說沒有看到伊就自己走回村莊云云。
二、經查：
  (一)被告甲○○於前開時、地，為警查獲，並當場扣有七里香3
    株、山柑?2株以及鋤頭、鋸子、鐵鏟各1 支等情，業據證人
    王俊仁、梁太平於偵查中證述藄詳（參偵卷第15-17 頁），
    復據其二人於原審審理時到庭證述明確，其中證人梁太平具
    結證稱：「（與被告在今天之前有無見過面？）有，在發現
    他盜樹時有見到他。（在那裡見到他？）我在承租的高雄縣
    甲仙鄉油礦巷28林班地區見到他。（你碰到他時是當天的幾
    點？）上午9 點多左右。（是你自己還是有別人發現到他？
    ）我和林務局的王俊仁先生就是今天的證人。（請你陳述當
    天遇見被告的經過？）當天要去換林班地的租約，我和王俊
    仁一起去看地，我們到那邊看到現場有一台廂型車，廂型車
    車後的地上發現幾棵樹頭在地上，有七里香等4 、5 棵，王
    俊仁就用手機報警，警察來了以後，王俊仁跟警察就走進裡
    面，聽他們說看到被告躺在路邊休息。（看到車上有無什麼
    東西？）看到車上有工具、有樹頭，但被告說不是在現場挖
    的，是在親戚那裡載來的。（地上有樹頭4 、5 棵是距離車
    子有多遠？）沒有超過三尺。（除了樹頭之外是否還有看到
    鋤頭1 把、鋸子1 支、鐵鏟1 支？）有，有些在車上，有些
    在被告休息的地方。（除了這台車子及被告外，是否有看到
    其他車子或其他人？）沒有。（你有無聽到被告說他到現場
    作什麼，和什麼人一起去？）他說他幫伯母工作後，到我承
    租的林地上休息，沒有說有與他人同去。」等語（見原審卷
    第37-44 頁），另證人王俊仁證述：「（是否在94年7 月11
    日有在高雄縣甲仙鄉油礦巷28林班地區見過被告？）是。當
    天我和梁太平去看承租的林地，到現場看到一台紅色的廂型
    車，在車後有看到樹頭，我就打電話請同事報警，警方到達
    時，我和警方往裡面走，看到被告在地上睡覺，警方就請被
    告起來，問被告來作什麼，被告回答沒有，他是來這邊找虎
    頭蜂。（車後有樹頭，是否可以認得是什麼樹？）是七里香
    及山柑。（這些樹頭距離車子有多遠？）就在車子後面約1
    公尺。（有無看到鋤頭1 把、鋸子1 支、鐵鏟1 支？）有，
    鐵鏟在被告休息的旁邊地上，在被告身旁有1 個工具袋，工
    具袋內有鋸子，有沒有鋤頭不記得了。（有無看到其他的人
    或其他的車子？）我是沒有看到其他的車，但在被告休息的
    地方再進去約幾百公尺有一個人在抓鳥。（鐵鏟跟鋸子是否
    在被告休息地方的旁邊？）鋸子是在被告身邊的工具袋內發
    現，至於鐵鏟是在那裡發現的我不知道。（被告在現場有無
    說跟誰一起去？）沒有。」等語（見原審卷第37-44 頁）。
  (二)依證人王俊仁上開證述，鐵鏟、鋸子等物均係在被告身旁發
    現，為可得確定之事，被告辯稱非其之物，顯無足採。又被
    告辯以七里香及山柑均非其盜採，然七里香及山柑之木材雖
    不具高級用途，惟如遭連根挖掘，即具有庭園觀賞園藝價值
    ，其價格為嗜好價，視林木樹形、樹齡等而定，是七里香及
    山柑並非無價值之物，而觀以本件查獲之七里香3 株山價值
    12,000元、山柑2 株山價值6,000 元，合計為18,000元之事
    實，業經行政院農業委員會林務局94年12月20日林政字第09
    41620476號及行政院農業委員會林務局屏東林區管理處95年
    3 月27日95屏旗字第0956311068號函覆原審在卷，顯為價值
    甚高之物，是如依被告所辨，盜採者既已費心盜伐該七里香
    及山柑，何以未將該價值不菲之七里香及山柑載運離開，而
    將之任意棄置於地，且又恰好放置於被告自小貨車後，而逕
    自離去，而不憂該七里香及山柑會遭他人竊取，此實與常情
    有違，是被告所稱七里香及山柑非其盜採之辯解，顯不可採
    。
  (三)再者，被告另辯稱至現場係為找尋虎頭蜂，且稱當時其係與
    朋友羅吉成一同前往，並傳喚羅吉成至本院作證，而證人羅
    吉成於原審證述：94年7 月11日伊與被告有一同到高雄縣甲
    仙鄉油礦巷28林班地區去抓虎頭蜂，當天早上伊與被告在家
    裡聊天，聊完天大約8 點多，當時因在家裡看到有虎頭蜂飛
    過，所以相約要去抓虎頭蜂，伊從家裡騎機車跟著虎頭蜂行
    進，去到另一座山，被告就到伊家裡所在的這座山去。伊如
    果沒有跟到虎頭蜂時，就打電話給被告，被告就用望遠鏡尋
    找虎頭蜂，再跟伊說在那裡等語。（見原審第44-45 頁）。
    惟依證人羅吉成所述當日伊是自行從家裡騎機車到山上，與
    被告所稱那天是跟朋友羅吉成開車牌號碼VT-1459 號自小貨
    車到現場找虎頭蜂窩，後來隔了幾天，其有問羅吉成，羅吉
    成說其自己走回村莊之詞顯不相同，則尋找虎頭蜂窩一事如
    為真實，為何被告與證人間就如何到達現場，使用之交通工
    具等會有如此大之歧異，足見證人羅吉成上開證詞，顯為可
    疑；況依證人王俊仁、梁太平前開證述均稱被告遭查獲當時
    均未供陳有與何人一同前往現場，且被告於警詢、內勤檢察
    官訊問、偵查中檢察官訊問時，亦僅均辯稱至現場係為找尋
    虎頭蜂，而均未提及有與何人一同至現場，則為何被告直至
    本院調查時，才忽然想起當日係與朋友羅吉成一同至現場，
    亦為矛盾。綜上，足認證人羅吉成於原審審理中所為證述，
    並不實在，應係事後迴護被告之詞，顯無足採。被告所辨當
    日至現場係與朋友一同找尋虎頭蜂等詞，顯非事實，
  (四)綜上所述，被告上開所辯，顯係卸責之詞，無足可採。本件
    犯罪事實，業經證人王俊仁、梁太平指述甚詳，並有七里香
    3 株、山柑?2株以及鋤頭、鋸子、鐵鏟各1 支扣案可佐，復
    有現場圖、贓物認領保管單各1 紙、照片6 幀在卷可稽。是
    本件事證明確，被告犯行洵堪認定。
三、按所謂森林「主產物」，係指生立、枯損、倒伏之竹木及餘
    留之根株、殘材，國有林林產物處分規則第3 條第1 款定有
    明文，是前述七里香、山柑即為森林之主產物自明。核被告
    在國有旗山事業區第28林班地內竊取七里香3 株、山柑?2株
    ，並為搬運贓物使用車輛之所為，係犯森林法第52條第1 項
    第6 款之竊取森林主產物，為搬運贓物使用車輛罪。至被告
    竊取森林主產物所用之鋤頭、鋸子、鐵鏟各1 支，堅實而銳
    利，客觀上足對人之生命、身體、安全構成威脅，為具有危
    險性之兇器，被告攜帶並以之行竊工具，雖亦構成森林法第
    50條之竊取森林主產物罪，本應依刑法第321 條第1 項第3
    款攜帶兇器竊盜罪論處，惟森林法第52條第1 項第6 款之規
    定為同法第50條之特別規定，亦即應優先適用森林法第52
    條第1 項第6 款規定論罪，不再論以森林法第50條、刑法第
    321 條第1 項第3 款之罪（最高法院47年台上字第979 號判
    例參照），僅併予敘明。
四、原審據以論處被告罪刑，固非無見；惟查：被告於犯罪時，
    刑法第42條第2 項前段原規定：「易服勞役以1 元以上3 元
    以下折算一日。」又被告行為時之易服勞役折算標準，業據
    修正前罰金罰鍰提高標準條例第2 條前段規定，就其原定數
    額提高為100 倍折算1 日，則本件被告行為時之易服勞役折
    算標準，應以銀元300 元折算1 日，即新台幣900 元折算1
    日。惟95年7 月1 日修正公布施行之刑法第42條第3 項前段
    則規定：「易服勞役以新台幣一仟元、二仟元或三仟元折算
    一日。」經比較修正前後之易服勞役折算標準，以修正後之
    規定，較有利於被告，故本件關於併科罰金刑部分，依刑法
    第2 條第1 項後段規定，應適用修正後之刑法第42條第3 項
    前段規定，定其折算標準。原判決未及比較新舊法，仍依舊
    法規定定其罰金刑易服勞役之折算標準，自有未合。被告上
    訴意旨仍否認犯罪，指摘原判決不當，雖無理由，惟原判決
    既有上開可議，自應由本院將原判決撤銷改判。爰審酌七里
    香、山柑樹木，價格不菲，係珍貴之森林主產物，被告竟為
    牟取不法利益，予以竊取，危害自然生態，其未尊重國家森
    林資源，漠視法律規範之心態甚為可議，犯後復狡言卸責，
    對於所為犯行顯然無悔意，參以其竊取之數量尚非鉅大，犯
    罪情節尚屬輕微，且其智識程度不高、以及犯罪手段、所生
    之危害等一切情狀，仍量處有期徒刑7 月。另被告所竊取之
    上開森林主產物其價值合計為18,000元，已如前述，爰併依
    森林法第52條規定，處以所竊取森林主產物山價18,000元之
    3 倍即新台幣54,000元之罰金，同時依前揭說明，就罰金刑
    部分依修正後刑法第42條第3 項前段之規定，諭知易服勞役
    之折算標準。扣案之鋤頭、鋸子、鐵鏟各1 支，係被告所有
    供犯罪所用之工具，已認定如上，爰依刑法第38條第1 項第
    2 款規定宣告沒收。
五、查被告前未曾因故意犯罪受有期徒刑以上刑之宣告，有臺灣
    高等法院被告前案紀錄表可參，本院認被告經此偵審程序及
    罪刑之宣告，當知警惕，而無再犯之虞，所宣告之刑以暫不
    執行為適當，爰宣告緩刑2 年，並命被告向公庫支付10萬元
    （此部分得為民事強制執行名義）。
據上論結，應依刑事訴訟法第369 條第1 項前段、第364 條、第
299 條第1 項前段，森林法第52條第1 項第6 款，刑法第11條前
段、第2 條第1 項但書、第42條第3 項前段、第38條第1 項第2
款、第74條第1 項第1 款、第2 項第4 款，判決如主文。
本案經檢察官姜麗儒到庭執行職務。
中    華    民    國    95    年    9     月    20    日
                  刑事第七庭    審判長法  官   莊飛宗
                                      法  官   曾逸誠
                                      法  官   黃三友
以上正本證明與原本無異。
如不服本判決應於收受本判決後10日內向本院提出上訴書狀，其
未敘述上訴理由者，並得於提起上訴後10日內向本院補提理由書
狀（均須按他造當事人之人數附繕本）「切勿逕送上級法院」。
中    華    民    國    95    年    9     月    21    日
                                      書記官   黃玉珠
附錄本件判決論罪科刑法條：
森林法第52條第1項：
竊取森林主、副產物而有左列情形之一者，處6 月以上5 年以下
有期徒刑，併科贓額2 倍以上5 倍以下罰金：
一  於保安林犯之者。
二  依機關之委託或其他契約，有保護森林義務之人犯之者。
三  於行使林產採取權時犯之者。
四  結夥二人以上或僱使他人犯之者。
五  以贓物為原料，製造木炭、松節油、其他物品或培植菇類者。
六  為搬運贓物，使用牲口、船舶、車輛，或有搬運造材之設備者
    。
七  掘採、毀壞、燒燬或隱蔽根株，以圖罪跡之湮滅者。
八  以贓物燃料，使用於礦物之採取，精製石灰、磚瓦或其他物
    品之製造者。


司法院資訊處製作；財團法人民間司法改革基金會備份。
